臺灣士林地方法院刑事判決　
110年度金訴字第348號
公  訴  人  臺灣士林地方檢察署檢察官
被      告  許勝欽


上列被告因違反洗錢防制法等案件，經檢察官提起公訴（110年
度偵字第13909號），本院判決如下：
　　主    文
許勝欽幫助犯詐欺取財罪，處拘役參拾日，如易科罰金，以新臺
幣壹仟元折算壹日。
　　犯罪事實
一、許勝欽係成年人，已有工作經驗，明知社會上詐騙案件層出
    不窮，可預見將自己金融機構帳戶之存摺、金融卡予他人使
    用，將可供詐欺犯罪者作為詐騙他人將款項匯入該帳戶之用
    ，詎仍基於幫助他人詐欺取財之不確定故意，於民國110年4
    月17日20時許，以統一超商店到店之方式，將其申辦之中華
    郵政帳號00000000000000號帳戶（下稱本案帳戶）之提款卡
    ，依真實姓名年籍不詳自稱「蔡炎儒」之成年人之指示，寄
    送至學甲門市予真實姓名年籍不詳自稱「曾富章」之成年人
    收受，復於同年5月11日取回該提款卡並更改密碼，再將密
    碼以即時通訊軟體LINE（下稱LINE）傳送「蔡炎儒」，並依
    其指示再將該提款卡寄至梅花站。嗣「蔡炎儒」所屬之詐欺
    集團成年成員（下稱本案詐欺集團）意圖為自己不法之所有
    （無證據證明3人以上共同犯之），於110年5月13日12時48
    分許，向潘文嫻佯稱其帳戶遭到凍結，須匯款至金管會指定
    帳戶方能解除警示云云，致潘文嫻陷於錯誤，於同日18時15
    分許，匯款新臺幣（下同）3萬元至本案帳戶。嗣潘文嫻發
    現有異，始知受騙並報警處理，而悉上情。
二、案經潘文嫻訴由新北市政府警察局淡水分局報告臺灣士林地
    方檢察署檢察官偵查起訴。
　　理    由
壹、程序部分
    本件認定犯罪事實所引用之所有卷證資料，供述證據部分，
    經當事人於本院審理程序表示同意作為證據（本院卷第129
    頁），本院審酌上開證據資料作成時之情況，尚無違法不當
    及證明力明顯過低之瑕疵，亦認為以之作為證據應屬適當，
    爰依刑事訴訟法第159條之5第1項規定，認有證據能力；非
    供述證據部分，亦查無證據證明有公務員違背法定程序取得
    之情形，且經本院於審理期日提示與被告辨識而為合法調查
    ，亦有證據能力。
貳、實體部分
一、被告許勝欽固坦承於上開時間將本案帳戶提款卡寄交給蔡炎
    儒之事實，惟矢口否認有何上開幫助詐欺之犯行，辯稱：我
    在臉書上看到資料說不用保人也可以辦貸款，一位叫蔡炎儒
    的用臉書和LINE跟我聯絡，對方說他們是代辦公司，地址在
    高雄，因為路名說很快，我也不記得，我有提供提款卡跟密
    碼，是要請代書幫忙作假帳，做金流出入證明，對方每天都
    會打給我說有在辦，後來帳戶變成警示帳戶，偵查隊聯絡我
    ，我才知道這件事等語。
二、經查：
(一)被告於上開時間，依「蔡炎儒」之指示二次寄送本案帳戶之
    提款卡及告知提款密碼，嗣告訴人潘文嫻遭本案詐欺集團以
    前開方式，使渠陷於錯誤，依指示匯款3萬元至本案帳戶內
    之事實，為被告所不爭執（偵卷第12頁、本院卷第75頁、第
    132頁），並經證人即告訴人潘文嫻於警詢中供述綦詳（偵
    卷第17頁至第18頁），並有告訴人提出之郵政自動櫃員機交
    易明細表、ATM交易畫面翻拍照片各1張、存摺封面及內頁明
    細3份、統一超商交貨便單據翻拍照片、貨態查詢系統截圖
    各2張、LINE對話紀錄、中華郵政股份有限公司110年6月7日
    儲字第1100151927號函暨本案帳戶基本資料、客戶歷史交易
    清單、被告提出LINE對話紀錄各1份在卷可稽（偵卷第21頁
    至第55頁、本院卷第85頁至第96頁），上情應堪認定。從而
    ，被告之本案帳戶，確已供本案詐欺集團成年成員對告訴人
    詐欺取財犯罪之匯款工具，至為明確。
(二)按刑法所指故意，非僅指直接故意，尚包括間接故意（不確
    定故意、未必故意）在內；所謂間接故意，乃指行為人對於
    構成犯罪事實，預見其發生而其發生並不違反其本意者而言
    ，此為刑法第13條第2項所規範。而幫助犯之成立，除行為
    人主觀上須出於幫助之故意，客觀上並須有幫助之行為；且
    幫助行為，係指對他人實現構成要件之行為施予助力而言，
    幫助故意，則指行為人就被幫助者正欲從事犯罪或正在從事
    犯罪，且該犯罪有既遂之可能，而其行為復足以幫助他人實
    現構成要件，在被告主觀上有認識，尚不以確知被幫助者係
    犯何罪名為其必要。再者，金融存款帳戶事關個人財產權益
    之保障，與存戶之存摺、提款卡及密碼結合後更具專屬性及
    私密性，多僅本人始能使用，縱偶有特殊情況需將存摺、提
    款卡及密碼交付他人者，亦必係與該收受之人具相當信賴關
    係，並確實瞭解其用途，而無任意交付予不相識或不甚熟識
    之人使用之理，且金融帳戶為個人理財之工具，申請開設金
    融帳戶並無任何特殊限制，一般民眾皆可以存入最低開戶金
    額之方式申請開戶，個人亦可在不同金融機構申請多數存款
    帳戶使用，並無困難，此乃眾所週知之事實，且詐欺集團以
    蒐集他人帳戶資料作為詐欺之轉帳人頭帳戶，業已經報章媒
    體多所披露，並屢經政府及新聞為反詐騙之宣導。查本件被
    告自陳具有高中肄業之教育程度，從事園藝造景10年，有向
    銀行貸款之經驗（偵卷第81頁、本院卷第74頁、第132頁）
    ，並非毫無社會經驗之人，復被告亦表示曾詢問對方是否為
    詐騙（本院卷第132頁），則其對於將帳戶提款卡及密碼交
    付非熟識之人使用，常與財產犯罪用以規避追查之需要密切
    相關，極可能遭詐欺集團成員作為詐取財物之犯罪工具，惟
    仍將本案帳戶之提款卡及密碼交付「蔡炎儒」使用，對於本
    案帳戶將遭作為從事詐欺取財之犯罪工具，自難謂無容任其
    發生之認識，顯具有幫助詐欺取財之不確定故意，堪以認定
    。
(三)被告雖以前詞置辯，並提出前開對話紀錄1份為憑，依此固
    可徵被告所稱有在網際網路上申辦貸款非虛，惟一般人辦理
    貸款常係透過銀行等金融機構之正當管道，現今金融機構受
    理貸款申請，透過聯合徵信系統即可查知借戶信用情形，且
    帳戶之提款卡並不能表彰個人之資力或信用狀況，而提款卡
    僅具有存提款功能，本身亦無任何經濟價值得為質借或徵信
    之用，故一般金融機構辦理貸款業務，若欲對申請者進行徵
    信，無由要求申請者提供帳戶提款卡及密碼等物品。其次，
    在信用不佳無法循正常金融機構借貸，必須向民間貸放集團
    （如地下錢莊）尋求資助之情形下，對方通常會要求提供抵
    押品作為擔保，或要求提出身分證、健保卡、駕照、行照等
    個人重要證件或簽立票據作為擔保，並約定貸款金額、期間
    、利息、還款等借貸重要約定事項。然依被告所述及前開對
    話紀錄，被告僅提供身分證及健保卡正反面、本案帳戶存摺
    及提款卡等翻拍照片，另寄交上開帳戶之提款卡、身分證及
    健保卡影本，再告知密碼，並未提供任何擔保品及相關證件
    正本以供徵信之用，亦未簽立任何申辦貸款文書，則收取被
    告提款卡之人如何能徵信？況且，被告於寄交本案帳戶提款
    卡時，帳戶內僅餘41元，有本案帳戶交易明細1紙可佐（偵
    卷第55頁），則被告寄交該帳戶提款卡亦無法證明其有足夠
    資力可擔保貸款後之還款能力，是被告所辯之申辦貸款過程
    ，顯與常情有悖。再者，辦理貸款每因涉及大額金錢之往來
    ，申請人若非親自辦理，理應委請熟識或信賴之人代為辦理
    ，以避免貸款金額為他人所侵吞，此為社會一般常情，然被
    告於本案卻對借貸之對象及聯絡之人一無所悉（詳偵卷第83
    頁被告之陳述），此節核與一般人貸款之過程迥異。而被告
    曾向銀行辦理信用貸款，業如前述，並非不知申辦貸款事宜
    ，足徵其知悉此次辦理貸款之方式與常情不符，復參以被告
    供承：提款卡是要請代書幫忙作假帳、薪轉這些等語（本院
    卷第74頁、第132頁），顯示對方係欲以虛偽存、提款紀錄
    美化帳面，據以向金融機構詐騙貸款，益見不無以此不法手
    段向他人施詐之可能。從而，被告既可預見提款卡及密碼等
    有關個人財產、身分之物品，淪落於他人手中，極可能被利
    用為與詐騙有關之犯罪工具，雖無取得帳戶提款卡者必然持
    以詐騙他人之確信，且「蔡炎儒」已有前揭諸多悖於常情之
    處之情形下，竟猶甘冒倘將本案帳戶提款卡及密碼等帳戶資
    料提供來路不明之「蔡炎儒」，將使對方具有自由使用本案
    帳戶之權限，而本案帳戶倘遭對方持以作為不法款項提存使
    用，其將因並無對方之具體資料及聯絡方式而全然無從追查
    並於第一時間加以阻止，僅得任憑對方以本案帳戶從事不法
    行為之風險，執意於上開時間提供本案帳戶提款卡及密碼予
    「蔡炎儒」，其所為顯係基於姑且一試之僥倖、冒險心態，
    而有容任「蔡炎儒」將本案帳戶作為財產犯罪之款項提存工
    具使用之結果發生一情，昭然甚明。
(四)綜上所述，被告將本案帳戶之提款卡及密碼寄交、告知來歷
    不明之人，本案帳戶嗣為本案詐欺集團實施詐欺取財犯罪收
    取贓款之人頭帳戶，被告有容任他人持以作為犯罪工具之不
    確定故意至明。本案事證已臻明確，被告幫助詐欺取財犯行
    ，洵堪認定，應予依法論科。
三、論罪科刑之理由
(一)按刑法上之幫助犯，係指以幫助之意思，對於正犯資以助力
    ，而未參與實施犯罪之行為者而言，最高法院49年台上字第
    77號判例意旨參照。被告基於幫助之犯意，提供其所有之本
    案帳戶之提款卡及密碼，交付提供予本案詐欺集團成員，供
    其所屬詐欺集團詐騙告訴人財物，顯係基於幫助他人詐取財
    物之犯意所為，屬刑法詐欺罪構成要件以外之行為，被告既
    以幫助他人犯罪之意思而參與犯罪構成要件以外之行為，核
    其所為，係犯刑法第30條第1項前段、第339條第1項之幫助
    詐欺取財罪。被告以幫助他人犯罪之意思而參與犯罪構成要
    件以外之行為，為上開詐欺取財罪之幫助犯，依刑法第30條
    第2項之規定，減輕其刑。
(二)爰以行為人之責任為基礎，審酌被告一時輕率失慮，竟輕易
    提供金融帳戶供他人掩飾犯罪所得使用，非但增加被害人尋
    求救濟之困難，造成社會人心不安，亦助長詐騙犯罪者之氣
    焰，使詐欺犯罪者得以順利取得詐欺所得之財物，危害財產
    財物交易安全，兼衡本件被害人為1人，受害金額為3萬元，
    幸未擴及其他被害人，被告復未與告訴人達成和解，賠償渠
    損失，經告訴人表示依法判決之意見（本院卷第29頁），惟
    念及無證據顯示被告因提供人頭帳戶而獲利，兼衡被告自陳
    因為辦理貸款之犯罪動機、目的、手段，高中肄業之教育程
    度，未婚，從事園藝、日薪2,500之家庭生活經濟狀況（偵
    卷第81頁、本院卷第135頁）等一切情狀，量處如主文所示
    之刑，並諭知如易科罰金之折算標準，以資懲儆。另被告於
    本案中，無證據證明其有因交付帳戶而獲得金錢或利益，或
    分得來自上開詐欺集團成員之任何犯罪所得，自不宣告沒收
    ，附此敘明。
四、不另為無罪之諭知
    公訴意旨雖指稱被告上開所為，尚涉違反刑法第30條第1項
    前段、洗錢防制法第14條第1項之幫助洗錢罪嫌等語，然按
    洗錢防制法所稱之「洗錢」行為，依第2條之規定，係指：
    一、意圖掩飾或隱匿特定犯罪所得來源，或使他人逃避刑事
    追訴，而移轉或變更特定犯罪所得；二、掩飾或隱匿特定犯
    罪所得之本質、來源、去向、所在、所有權、處分權或其他
    權益者；三、收受、持有或使用他人之特定犯罪所得。並於
    第14條、第15條規定其罰則，俾防範犯罪行為人藉製造資金
    流動軌跡斷點之手段，去化不法利得與犯罪間之聯結。申言
    之，洗錢防制法之立法目的，在於防範及制止因犯第3條所
    列之特定犯罪而取得或變得之財物或財產上利益及其之孳息
    ，藉由包含處置（即將特定犯罪所得直接予以移轉或變更）
    、分層化（即以迂迴層轉、化整為零之多層化包裝方式，掩
    飾或隱匿特定犯罪所得）及整合（即收受、持有或使用他人
    之特定犯罪所得，使之回流至正常金融體系，而得以合法利
    用享受）等各階段之洗錢行為，使其形式上轉換成為合法來
    源，以掩飾或切斷特定犯罪所得與犯罪之關聯性，而藉以逃
    避追訴、處罰。提供金融帳戶提款卡及密碼之行為人，因已
    將帳戶之提款卡及密碼等物件提供他人使用，失去對自己帳
    戶之實際管領權限，若無配合指示親自提款，即無收受、持
    有或使用特定犯罪所得之情形，且無積極之移轉或變更特定
    犯罪所得之行為，故非屬洗錢防制法第2條第1款、第3款所
    稱之洗錢行為。一般而言，洗錢防制法第2條第2款之掩飾、
    隱匿行為，目的在遮掩、粉飾、隱藏、切斷特定犯罪所得與
    特定犯罪間之關聯性，是此類洗錢行為須與欲掩飾、隱匿之
    特定犯罪所得間具有物理上接觸關係（事實接觸關係）。而
    提供金融帳戶提款卡及密碼供他人使用，嗣後被害人雖匯入
    款項，然此時之金流仍屬透明易查，在形式上無從合法化其
    所得來源，未造成金流斷點，尚不能達到掩飾或隱匿特定犯
    罪所得之來源、去向及所在之作用，須待款項遭提領後，始
    產生掩飾、隱匿之結果。故而，行為人提供金融帳戶提款卡
    及密碼，若無參與後續之提款行為，即非洗錢防制法第2條
    第2款所指洗錢行為，無從成立一般洗錢罪之直接正犯。然
    行為人主觀上如認識該帳戶可能作為收受、提領特定犯罪所
    得使用，他人提領後會產生遮斷資金流動軌跡以逃避國家追
    訴、處罰之效果，仍基於幫助之犯意而提供，則應論以幫助
    犯一般洗錢罪（最高法院108年台上大字第3101號裁定意旨
    參照）。查被告係於本案詐騙集團成員實行詐欺犯行前，即
    提供本案帳戶之提款卡及密碼作為該詐騙集團收取詐騙款項
    之工具，並非為該詐欺集團取得財物後，另為掩飾、隱匿詐
    欺所得之行為，亦即該詐欺取財之特定犯罪尚未發生、該犯
    罪所得即洗錢標的尚未產生，即無從認定被告主觀上明知該
    特定犯罪已存在，亦無從認定被告明知洗錢標的財產為犯罪
    所得，而主觀上萌生隱匿尚未發生之詐欺犯罪所得之洗錢故
    意，且被告除提供帳戶之提款卡及密碼外，並未親自提款或
    匯款，揆諸前揭說明，自不構成洗錢行為。再者，檢察官亦
    未積極證明被告行為時主觀上認識本案帳戶可能作為收受、
    提領特定犯罪所得使用，他人提領後會產生遮斷資金流動軌
    跡以逃避國家追訴、處罰之效果，自不能僅因被告提供本案
    帳戶之行為遽論以幫助犯一般洗錢罪之罪責，本應為被告無
    罪之諭知，惟公訴意旨認此部分與前開經本院論罪科刑部分
    ，具有想像競合犯之裁判上一罪關係，依法不另為無罪之諭
    知。
據上論斷，依刑事訴訟法第299條第1項前段，刑法第30條第1項
前段、第2項、第339條第1項、第41條第1項前段，刑法施行法第
1條之1第1項，判決如主文。
本案經檢察官周禹境提起公訴，檢察官張嘉婷到庭執行職務。
中　　華　　民　　國　　111 　年　　1 　　月　　18　　日
                  刑事第六庭  審判長  法  官  雷雯華
                                      法  官  林哲安
                                      法  官  李欣潔
以上正本證明與原本無異。
如不服本判決應於收受送達後20日內向本院提出上訴書狀，並應
敘述具體理由。其未敘述上訴理由者，應於上訴期間屆滿後20日
內向本院補提理由書（均須按他造當事人之人數附繕本）「切勿
逕送上級法院」。
                                      書記官  蔡秉芳
中　　華　　民　　國　　111 　年　　1 　　月　　25　　日

附錄本案論罪科刑法條
中華民國刑法第339條
意圖為自己或第三人不法之所有，以詐術使人將本人或第三人之
物交付者，處5年以下有期徒刑、拘役或科或併科50萬元以下罰
金。
以前項方法得財產上不法之利益或使第三人得之者，亦同。
前二項之未遂犯罰之。

中華民國刑法第30條
幫助他人實行犯罪行為者，為幫助犯。雖他人不知幫助之情者，
亦同。
幫助犯之處罰，得按正犯之刑減輕之。